【裁判字號】    90,判,2520
【裁判日期】    901227
【裁判案由】    大眾捷運法
【裁判全文】
最  高  行  政  法  院  判  決                    九十年度判字第二五二○號
    原      告  甲○○
    被      告  臺北市政府
    代  表  人  馬英九
右當事人間因大眾捷運法事件，原告不服行政院中華民國八十九年三月九日台八九訴
字第○六九五四號再訴願決定，提起行政訴訟。本院判決如左：
    主  文
原告之訴駁回。
訴訟費用由原告負擔。
    事  實
緣原告於民國八十八年五月十五日十二時三十五分，在台北捷運系統台北站內飲食木
瓜牛奶汁及三明治，經被告調派支援捷運保安之員警查獲，乃依大眾捷運法第五十條
第一項第八款規定，以八十八年五月十五日編號○○七○九五號違反大眾捷運系統管
理事件處分書，處原告罰鍰新台幣（下同）一千五百元。原告不服，提起訴願、再訴
願，遞遭決定駁回，遂提起行政訴訟。茲摘敘兩造訴辯意旨於次：
原告起訴意旨級補充理由略謂：一、基於比例原則，行政機關之行政處分，即使適用
法規無誤，但在選擇法律效果時，選擇過重之不利效果，仍屬行政權力之濫用，為違
法之行政處分。被告於同時間八十八年十一月捷運新店線通車時，對上百件違規飲食
案件，卻未如原告般開單處罰，且進行勸導一個月措施。台北市捷運已通車多年，被
告仍然體諒北市民眾不熟悉捷運乘車規定，而以勸阻、宣導方式處理；原告身為外縣
市人，完全不知禁食規定，卻受到被告處以一千五百元的重罰，同樣事實，處分結果
截然不同，殊難謂被告之行政處分合法。二、被告配合執法之行政措施有重大瑕疵：
諸如在捷運入口處招商販售飲料食品、禁止飲食公告不明顯、未善盡宣導之責等等，
是則被告之行政處分能否謂之允當？且被告之加強宣導措施係經原告一再訴願後所為
，對照原告各次訴願理由與附呈鈞院之報章報導，可知被告之改善措施，係受原告一
再訴願之影響。原告於當場被開罰單後，即觀察捷運站週遭警告標誌，並無被告答辯
理由中所述警告標誌明顯之事實，像捷運入口之警告標誌係貼於電梯側面下方，正面
走進根本無從看到，現有設置包括正面張貼警告標語係被告事後補強。三、執法人員
執法程序有重大違失：執勤警員向原告要身分證後，不發一語，即拿出紙筆登錄，原
告莫名所以，連續詢問了二次，該警員方始遙指陰暗柱頂上的禁食標誌，仍舊沉默，
原告走進細看，才知道禁食規定。違法聚會，執勤員警必舉牌警告，讓人知所犯為何
，像本案執勤警員所為，在程序上有重大違失。四、被告答辯狀中所附之搭捷運違規
統計表與事實有出入，依原告附呈之八十九年三月十五日聯合報報導，捷運公司統計
違規案件中，吃東西、喝飲料占八成五的比率，但證之被告違規統計表中所列，吃東
西、喝飲料卻僅占五成六的比率；再證之原告附呈參考之八十八年十一月十四日聯合
報報導，捷運警察隊長告訴記者，新店線捷運通車三天，違規案件已達一百三十件，
此統計數字與被告呈送之統計表八十三件比較，簡直有天壤之別。為證明被告統計表
非虛，請要求被告提供自八十八年五月原告被開罰單後至八十九年三月止之違規及開
處罰單統計表，並附已開罰單之確鑿單據以資佐證。五、依原告附呈參考之八十八年
十一月十四日聯合報之報導，捷運當局對違規飲食案件，將勸導一個月後告發；另據
台北市民表示，捷運公司有一段時間曾派工讀生在月台、車廂勸導違規者。被告如認
為記者報導矢實有誤導大眾情形，則應正式公開澄清才對。六、在營運地點正門口設
置販賣部，不是服務顧客，難道專賣過路人帶回家使用，便利超市設於捷運入口正旁
邊有引人入罪之嫌，請判決撤銷一再訴願決定及原處分等語。
被告答辯意旨略謂：一、按於大眾捷運系統禁止飲食區內飲食者，處一千五百元以上
七千五百元以下罰鍰，為大眾捷運法第五十條第一項第八款所明定。二、查原告之違
規事實，有八十八年五月十五日編號Ａ○○七○九五號臺北市政府違反大眾捷運系統
管理事件處分書影本附卷可稽，原告於起訴狀亦自承於捷運車站之月台內有飲食行為
，被告考量原告之違規情節，依前揭規定處以法定最低罰鍰之處分，並無不當，無原
告所訴行政權力濫用之情事。原告以其首次搭乘捷運，不熟悉捷運相關規定，且捷運
出入口招商販售飲食、禁止飲食公告不明顯及未盡宣導之責任等理由，提起一再訴願
。唯原告於訴願理由及再訴願理由中均自承有違規之行為，被告所為本件處分，並無
不當遂駁回其訴願及再訴願。三、查台北大眾捷運系統各車站出入口、大廳、月台層
之牆壁、電扶梯及列車上，皆已張貼禁止飲食標誌及警語，並於車站內進入驗票閘門
前漆有醒目之黃色禁煙、禁食標線，並經常於捷運各車站及列車上廣播於捷運系統內
禁止飲食之規定，原告既有於捷運禁止飲食區內飲用木瓜牛奶及食用三明治之事實，
縱非故意，亦難謂無過失，參諸司法院釋字第二七五號解釋意旨，即應受罰。四、原
告稱捷運入口處招商販售飲料食品乙節，經查捷運系統範圍廣大，除具有交通運輸功
能外，尚規劃有部分空間做為地區商場及聯絡通道使用，此係考量提供旅客購物便利
性而設，且為使民眾明確了解捷運站區內禁止飲食範圍，亦於捷運車站之驗票閘門前
畫設禁止飲食標線，原告稱台北大眾捷運股份有限公司不應在禁食之處招商設攤形同
誘人入罪，行政機關未盡職責乙節，實與事實不符。五、有關原告稱違反比例原則及
執法程序違失乙節，查八十八年十一月份原告除加強宣導外，並對違規者開單處罰，
另查大眾捷運法各條款並無未經告誡不得處罰之規定，請判決駁回原告之訴等語。
    理  由
按「有下列情形之一者，處新台幣一千五百元以上七千五百元以下罰鍰：．．．八、
於大眾捷運系統．．．禁止飲食區內飲食，．．．」為大眾捷運法第五十條第一項第
八款所明定。本件原告於八十八年五月十五日十二時三十五分，在台北捷運系統台北
站內飲食木瓜牛奶汁及三明治，經被告調派支援捷運保安之員警查獲，乃依首揭法條
規定，處原告罰鍰一千五百元。原告不服，以捷運車站禁止飲食之告示標誌不明顯，
其不知規定云云，訴經一再訴願決定，以原告於上開時地飲食木瓜牛奶汁及三明治，
有違反大眾捷運系統管理事件處分書影本附卷可稽，被告處以罰鍰，並無不當。又捷
運各站之出入口、大廳、各站月台層之牆壁、電梯及列車上，皆已張貼有禁食之標誌
及警語，並於各捷運站出入口噴有醒目之黃色禁煙、禁食標線暨在各車站及電聯車上
經常廣播在捷運系統內禁止吸煙、飲食之規定，原告於禁止飲食區內飲食，縱非故意
，亦難謂無過失，參諸司法院釋字第二七五號解釋意旨，即應受罰，遂駁回其訴願及
再訴願，經核並無違誤。原告起訴主張：被告於捷運新店線通車時，對違規飲食案件
，未如原告般開單處罰，且進行勸導一個月措施。原告身為外縣市人，完全不知禁食
規定，卻受到被告之重罰，有違比例原則；同樣事實，處分結果截然不同，殊難謂被
告之行政處分合法。又被告配合執法之行政措施有重大瑕疵，諸如在捷運入口處招商
販售飲料食品有引誘人入罪之嫌；禁止飲食公告不明顯；未善盡宣導之責等等，執法
人員未予警告即開單處罰，執法程序有重大違失，請被告提供自八十八年五月原告被
開罰單後至八十九年三月止之違規及開處罰單統計表，並附已開罰單之確鑿單據以資
佐證云云。經查原告在大眾捷運系統禁止飲食區內飲食木瓜牛奶汁及三明治，為警當
場查獲，原告亦承認有飲食之行為，被告依前揭法條規定，處以法定最低罰鍰之處分
，已審酌原告之違規情節，從輕予以處罰，核無選擇對原告過重之不利效果，自無違
反比例原則或濫用行政權力可言。次查於大眾捷運系統禁止飲食區內飲食者，即應處
罰，法有明文。原告主張不知有禁食之規定，要求比照被告於同時間八十八年十一月
捷運新店線通車時，對違規飲食案件僅進行勸導，免予處罰云云，自乏依據。至被告
在捷運入口處招商販售飲料食品、禁止飲食公告不明顯、未善盡宣導之責，及違規及
開處罰單統計表等等，核屬應如何妥適執法之問題，尚非本院所應審究。起訴論旨，
任意指摘原處分及一再訴願決定違法，求予撤銷，並無理由，應予駁回。
據上論結，本件原告之訴為無理由，爰依行政訴訟法施行法第二條、行政訴訟法第九
十八條第三項前段，判決如主文。
中    華    民    國      九十      年     十二       月    二十七      日
                    最 高 行 政 法 院  第 五 庭
                                審 判 長 法  官      廖  政  雄
                                         法  官      趙  永  康
                                         法  官      林  清  祥
                                         法  官      鍾  耀  光
                                         法  官      姜  仁  脩
右  正  本  證  明  與  原  本  無  異
                                         法院書記官  蘇  金  全
中    華    民    國      九十      年      十二      月    二十七      日


司法院資訊處製作；財團法人民間司法改革基金會備份。
